【裁判字號】    96,訴,983
【裁判日期】    970606
【裁判案由】    侵權行為損害賠償
【裁判全文】
臺灣桃園地方法院民事判決               96年度訴字第983號
原      告  丙○○
被      告  戊○
訴訟代理人  李韶生律師
複代理  人  蕭萬呈
上列當事人間請求侵權行為損害賠償事件，本院於民國97年5 月
7 日言詞辯論終結，判決如下：
    主      文
被告應給付原告新臺幣參拾萬元，及自民國九十六年六月二十三
日起至清償日止，按週年利率百分之五計算之利息。
被告應於聯合報桃園版（黑白雙版），以寬五公分、高六公分之
版面，以黑色字體刊登如附件一所示之道歉啟事壹日。
原告其餘之訴駁回。
訴訟費用由被告負擔二十分之三，餘由原告負擔。
本判決第一項得假執行。
原告其餘假執行之聲請駁回。
    事實及理由
壹、程序部分
一、原告主張：(一)兩造均為老師，原為桃園縣桃園市○○○街13
    9 號北門國小同事，被告於民國94年2 月間，因欲升級其所
    有之電腦設備，由原告多次陪同至桃園縣桃園市○○路69號
    新時代國際有限公司（下稱新時代公司）組裝升級上開電腦
    至能正常運作。(二)嗣被告竟虛構事實，誣指原告竊取被告新
    購之電腦硬碟及隨身碟，並於94年6 月28日下午2 時40分許
    ，夥同某姓名年籍不詳綽號「阿凱」之成年男子，至北門國
    小找原告理論。雙方並發生爭執，被告及「阿凱」竟於上開
    公眾得出入之場所，以「幹你娘的GY」、「幹，垃圾人」及
    「不要臉，你是垃圾」等語，公然侮辱原告，足以貶抑原告
    之人格及名譽，致原告精神上受莫大痛苦；被告復出言恫嚇
    原告稱：「不要讓我出手哦，我的小弟在外面」、「你不要
    跟我隨便講講，我會給你很難看」、「到時你會好看」、「
    你怎麼死的都不知道」、「今天要打死你」等話語，使原告
    心生畏懼，致生危害於安全；又以暴力拉扯原告身體及頭髮
    並脅迫共8 次，時間長達22分10秒以上，而妨害原告自由，
    致原告精神上受有驚怕、半夜常惡夢驚醒無法安眠等痛苦。
    (三)被告因上揭公然侮辱及恐嚇罪之行為，分別經臺灣桃園地
    方法院檢察署（下稱桃園地檢署）檢察官聲請簡易判決處刑
    及提起公訴，其中公然侮辱罪部分經本院刑事庭以95年度桃
    簡字第2000號刑事簡易判決判處拘役30日確定，恐嚇罪部分
    經96年度易字第1357號刑事判決判處拘役50日減為拘役25日
    確定。(四)被告虛構原告竊取伊電腦硬碟及隨身碟之事實，向
    北門國小老師甲○○、乙○○、丁○○等人傳述，使不特定
    人見聞，致損害原告名譽、人格權利，造成原告精神上損害
    。(五)另被告誣告原告涉犯竊盜部分，業經桃園地檢署檢察官
    以96年度偵字第954 號不起訴處分，被告未能證明其所述屬
    實，亦未經相當查證，其誹謗原告行為縱無故意，亦難謂無
    過失，自應負侵權行為損害賠償責任。(六)原告因被告上開恐
    嚇、公然侮辱、誹謗及妨害自由等侵權行為，兩年來精神上
    受到嚴重壓迫，需至桃園榮民醫院就醫，並倚賴服安眠及抗
    焦慮藥物治療控制，爰依侵權行為損害賠償之法律關係，請
    求被告給付下列精神上損害賠償（即慰撫金）：公然侮辱部
    分，應賠償新台幣（下同）30萬元；誹謗部分100 萬元，並
    均應登報道歉；2.恐嚇及妨害自由部分，應分別賠償原告50
    萬元、20萬元等語（以上合計200 萬元），並聲明：1.被告
    應給付原告200 萬元，及自起訴狀繕本送達翌日起至清償日
    止，按年息百分之5 計算之利息。2.被告應在聯合報全國版
    頭版以2 分之1 之版面，刊登如附件二所示「道歉啟事」及
    本件判決主文暨理由1 日。3.願供擔保請准宣告假執行。
二、被告則以：(一)兩造原為同事關係，被告因電腦升級而合理懷
    疑係遭原告更換而起衝突，被告雖因公然侮辱及恐嚇原告，
    分別經本院刑事庭以95年度桃簡字第2000號刑事簡易判決判
    處拘役30日、96年度易字第1357號刑事判決判處拘役50日減
    為拘役25日在案，惟原告請求被告應給付損害賠償合計200
    萬元及登報道歉啟事，不符比例原則。(二)依本院95年度簡字
    第2000號刑事簡易判決第2 頁所載：「告訴人（指原告）另
    認被告涉犯恐嚇取財、誹謗罪嫌云云，惟該等犯嫌業經檢察
    官偵查後認該等犯行不能證明而不另為不起訴處分確定，故
    該等部分之犯嫌，既未經檢察官起訴或追加起訴，且與本案
    已起訴且認定有罪部分，並不具裁判上一罪關係。」等語，
    可知原告請求被告涉犯誹謗、恐嚇、妨害自由等罪嫌部分之
    上述損害賠償金額，均非有據。此外，原告於本案發生後迄
    今均工作正常，亦非因而就醫等語，資為抗辯。並聲明：原
    告之訴駁回。
三、原告主張被告於上揭時、地對原告為公然侮辱及恐嚇行為之
    事實，為被告所不爭執，且上開公然侮辱罪及恐嚇罪，業經
    桃園地檢署檢察官分別聲請簡易判決處刑及提起公訴，其中
    公然侮辱罪部分，業經本院刑事簡易判決判處拘役30日確定
    ；另恐嚇罪部分，則經本院刑事判決判處拘役50日減為拘役
    25日確定，有桃園地檢署95年度偵字第6781號聲請簡易判決
    處刑書、本院95年度桃簡字第2000號刑事簡易判決；桃園地
    檢署96年度偵字第1274 1號起訴書、本院96年度易字第1357
    號刑事判決等在卷可稽；又上述恐嚇罪部分，復有原告所提
    出被告並不爭執為真正之錄音光碟及其譯文在卷可佐（見本
    院卷第19頁至39頁；第75頁），此部分之事實，應堪認定。
    從而，原告主張被告對原告所為上開公然侮辱、恐嚇行為，
    分別侵害原告之名譽及自由權利，依法應負侵權行為之損害
    賠償責任，自屬可採。
四、兩造爭執事項及本院判斷
    原告復主張被告另犯刑法304 之強制罪及誹謗罪行，並應負
    民法上侵權行為損害賠償責任等語，此為被告所否認，並以
    前詞置辯。綜合兩造爭執事項及本件應予審究者厥為：
  (一)被告是否有誹謗原告之行為？
  1.按因故意或過失，不法侵害他人之權利者，負損害賠償責任
    。不法侵害他人之身體、健康、名譽、自由、信用、隱私、
    貞操，或不法侵害其他人格法益而情節重大者，被害人雖非
    財產上之損害，亦得請求賠償相當之金額。其名譽被侵害者
    ，並得請求回復名譽之適當處分。民法第184 條第1 項前段
    、第185 條第1 項、第195 條第1 項分別定有明文。上開規
    定保護之權利包括名譽權在內。再按民法上名譽權之侵害非
    即與刑法之毀謗罪相同，名譽有無受損害，應以社會上對個
    人評價是否貶損作為判斷之依據，苟其行為足以使他人在社
    會上之評價受到貶損，不論其為故意或過失，均可構成侵權
    行為，其行為不以廣佈於社會為必要，僅使第三人知悉其事
    ，亦足當之。有最高法院90年度台上字第646 號判例可資參
    照。可知名譽為人格之社會評價，名譽有無受侵害，應以社
    會上對其評價是否貶損為斷，若已將足以毀損他人名譽之事
    由對外表白，縱未至公然侮辱之程度，且無散佈於眾之意圖
    ，惟既會造成他人之社會評價受到貶損，亦應認為係對名譽
    之侵害。
  2.被告雖否認有誹謗原告名譽之行為，惟本院於審理中行隔離
    訊問程序，證人甲○○具結證稱：「（是否知道被告有傳述
    誹謗原告之事實及內容為何？）被告在95年度下半年大約是
    11月左右，有打電話跟我講，因為原告擅自更換被告之電腦
    硬碟，要對原告提出竊盜告訴。」；證人丁○○於本院審理
    中亦結證證稱：「（被告有無跟你講原告偷他電腦的硬碟？
    ）有，時間很久了，我記不清楚，大約三、四年前，有一次
    被告回來北門國小在走廊上，因為被告已換學校，有跟我提
    到原告有偷被告電腦的硬碟，原、被告間有爭執，其餘記不
    清楚。」（見本院卷第319 頁至322 頁）；參酌，被告對原
    告所提起刑事竊盜罪之告訴，業據檢察官不起訴處分確定在
    案，有台灣桃園地方法院檢察署檢察官96年偵字第954 號不
    起訴處分及台灣高等法院檢察署97年上聲議字第996 號駁回
    聲請再議之處分書在卷可稽（見本院卷第137 頁、第271 頁
    ），堪信被告就其所傳述「原告竊盜」之事實，無法舉證以
    實其說，亦無法證實其已盡查證之義務；依上開判例見解，
    足徵被告上開指摘並傳述「原告竊盜」之具體事實，雖僅使
    第三人知悉其事實，惟已足以毀損原告名譽，其故意侵害原
    告名譽權之事實，堪以認定。原告主張被告應負民法第19 5
    條第1 項侵害名譽權之侵權行為之損害賠償責任，核屬有據
    。
  (二)被告有無妨害原告自由之侵權行為？
  1.按以強暴、脅迫使人行無義務之事或妨害人行使權利者，固
    構成刑法第304 條之強制罪。惟刑法上之強制罪與民法第19
    5 條第1 項所定侵害「自由權」之行為，並不完全相當，該
    條文所列之自由權定義，較諸刑法上之強制罪，更為廣泛，
    本院認應係包含被害人身體動作及精神活動之自由受有妨害
    ，達社會通念無法容忍之相當時間，即足當之。
  2.原告主張被告於94年6 月28日夥同綽號「阿凱」男子，到原
    告任教之北門國小拉扯原告身體及頭髮，應成立侵權行為之
    損害賠償責任等語。經查，證人呂傳圓於警訊中證稱：約於
    94年6 月28日14時40分許，有看見原、被告及另一名男子，
    有拉扯口角約三十分鐘等語，有警訊筆錄在卷可佐（見本院
    卷第15 3頁）；於刑事庭亦結證證稱：有看見原告與被告在
    辦公室走廊發生爭執，我與原、被告相隔約三、四十公尺，
    只知道他們發生拉扯等語，有刑事偵訊筆錄1 份在卷可稽（
    見本院卷14 8頁），是該證人於警訊及偵查中之證述互核大
    致相符，足堪採信（見本院卷第152 頁）；佐以，被告於上
    揭時地，確有對原告為上開公然侮辱、恐嚇之犯行，業經刑
    事判決所確認無訛，堪信被告及綽號「阿凱」之男子於上揭
    時、地有與原告為拉扯之行為，且被告既不爭執係其與「阿
    凱」前往北門國小，堪認係由被告主動為之，則上開行為縱
    未達「強暴、脅迫，而使原告行無義務之事，或妨害原告行
    使權利」程度，而與刑法第304 條強制罪之構成要件並不相
    當；然觀諸被告上開行為，其時間已達三十分鐘之久，且係
    由被告與「阿凱」之男子兩人對原告孤身一人為之，其強弱
    懸殊，應認已達社會通念不能容忍而有妨害原告身體及精神
    自由之程度。從而，原告主張此部分構成民法第195 條第1
    項侵害原告「自由權」之事實，亦堪採信。
  (三)原告請求被告刊登道歉啟事及本件判決主文及理由於報紙上
    ，以回復名譽之處分，是否適當？
    原告另請求被告應在聯合報全國版頭版以2 分之1 之版面，
    刊登對原告如附件二所示「道歉啟事」及本件判決主文暨理
    由1 日云云，本院審酌原告主張附件二所示內容，其中有部
    分侵權行為之時、地及共同行為人「阿凱」有無自稱係竹聯
    幫份子等文句，原告並未舉證證明，且經被告否認，是附件
    二所示「原告夥同自稱是竹聯幫之不詳男子」字樣，應予以
    刪除；又附件二之其餘內容，則係就被告上開公然侮辱、恐
    嚇、誹謗等行為之陳述，其字數及內容，應予修正如附件一
    ，以期適當。又被告上述侵權行為當時曾見諸於聯合報，有
    原告提出之報紙影本在卷可考（見本院卷第249 頁），為使
    社會大眾完全知悉以回復原告被侵害之名譽及自由，原告請
    求被告將該道歉啟事刊登於聯合報1 日，亦屬相當。惟聯合
    報為國內閱讀人口較多的報紙，加以附件二之道歉啟事扣除
    上開應刪除部分後所餘字數不多，從而，命被告在聯合報桃
    園版（黑白雙版），以寬5 公分、高6 公分之版面，以黑色
    字體刊登如附件一所示之道歉啟事1 日，已足以回復原告之
    名譽，核屬必要，應予准許。至於原告請求同時將本判決之
    主文及理由併予刊登云云，惟目前民事判決除依法律規定不
    得公開者外，均得隨時自司法院網站上公開調取，應無再將
    本判決主文及理由刊登於報紙之必要，職是，原告逾上開範
    圍之請求，尚乏所據，不應准許。
  (四)原告關於慰撫金之請求是否過高？
    按不法侵害他人人格權，被害人受有非財產上損害，請求加
    害人賠償相當金額慰撫金時，法院對於慰撫金之量定，應斟
    酌實際加害情形，所造成影響、被害人痛苦之程度、兩造之
    身分地位當之數額，最高法院51年台上字223 號判例可資參
    照。本院審酌原告主張因被告上開公然侮辱、恐嚇之侵權行
    為，受有精神上損害。經查，原告於94年間所得共約90萬元
    ，已據其於本院審理中自承在卷，而其名下尚有房屋兩間，
    土地計約十筆；而被告94年度所得約為85萬元，亦據其自承
    明確，其名下則有房屋一間；亦有本院依職權調取兩造之稅
    務電子閘門財產所得調件明細表在卷可憑，茲審酌兩造之所
    得、財產、經濟地位及原告所受被告公然侮辱、恐嚇、誹謗
    等侵權行為，被告抗辯原告請求非財產上損害賠償共計200
    萬元過高，尚屬可採，本院認原告此部分請求，應以30萬元
    為適當（其中恐嚇、妨害自由部分各賠償10萬元；誹謗及公
    然侮辱部分各賠償5 萬元，合計30萬元），其逾此部分之請
    求，則無所據，不應准許。
  (五)末以，給付無確定期限者，債務人於債權人得請求給付時，
    經其催告而未為給付，自受催告時起，負遲延責任。其經債
    權人起訴而送達訴狀，或依督促程序送達支付命令，或為其
    他相類之行為者，與催告有同一之效力。遲延之債務，以支
    付金錢為標的者，債權人得請求依法定利率計算之遲延利息
    。民法第229 條第1 項、第2 項、第23 3條第1 項前段分別
    定有明文。本件係侵權行為損害賠償之債，屬無確定期限，
    是原告請求自起訴狀繕本送達翌日起算之法定遲延利息，洵
    屬有據。
五、綜上，原告依侵權行為之法律關係，請求被告給付原告30萬
    元，及自起訴狀繕本送達之翌日即96年6 月23日起至清償日
    止，按週年利率百分之5 計算之利息；暨請求被告在聯合報
    桃園版（黑白雙版），以寬5 公分、高6 公分之版面，以黑
    色字體刊登如附件一所示之道歉啟事1 日，為有理由，應予
    准許。其逾此範圍之請求，尚乏所據，不應准許。
六、本件原告勝訴部分，因所命給付之金額未逾50萬元，爰依職
    權宣告假執行。又如主文第2 項有關登載新聞紙部分，屬非
    財產訴訟，原告雖陳明願供擔保聲請宣告假執行，惟此部分
    與假執行之性質不合，自難准許。至原告敗訴部分，其假執
    行之聲請，已失所附麗，應併予駁回。
七、本件事證已臻明確，兩造其餘攻擊防禦方法，於本判決結果
    不生影響，爰不一一論述，併此敘明。
八、據上論結，本件原告之訴為一部有理由，一部無理由，依民
    事訴訟法第79條，判決如主文。
中    華    民    國    97    年    6    月    6    日
                  民事第二庭        法  官  張金柱
如不服本判決，應於送達後20日內，向本院提出上訴狀並表明上
訴理由，如於本判決宣示後送達前提起上訴者，應於判決送達後
10日內補提上訴理由書（須附繕本）。
以上正本證明與原本無異。
中    華    民    國    97    年    6     月    9     日
                                    書記官  黃珮娟
附件一：本判決主文之道歉啟事
┌───────────────────────────┐
│道歉人戊○於96年6月28日，在桃園北門國小，對丙○○先生 │
│施以公然侮辱、恐嚇、誹謗等行為，已嚴重損害丙○○之身體│
│、健康、名譽、自由等，謹此鄭重道歉。                  │
│                      道歉人：戊○                    │
└───────────────────────────┘
附件二（原告起訴狀主張之道歉啟事）
┌───────────────────────────┐
│本人戊○於96年6月28日，夥同一名自稱「伊是竹聯幫」之不 │
│詳男子，於上課時間闖入校園，在桃園市北門國小視聽教室，│
│及科任教室辦公室旁，共同對丙○○先生，以公然侮辱、強制│
│、誹謗、強制等惡行，已嚴重損害丙○○先生之身體、健康’│
│名譽、自由等，謹此鄭重道歉，藉資澄清。                │
│                      戊○ 敬啟                       │
└───────────────────────────┘


司法院資訊處製作；財團法人民間司法改革基金會備份。
